---
title: "Analiza danych - laboratorium 1"
subtitle: 'Wprowadzenie' 
author: 
  name: 'Szymon Sroka'
affiliation: 'Politechnika Krakowska'
output:
  html_document:
    theme: darkly
    df_print: paged
    toc: true
    toc_float: true
---

```{r, echo=FALSE, warning=FALSE, message=FALSE}
library(tidyverse)
```
# Język R
Jezyk R jest popularnym jezykiem używanym m. in. do analizy danych i machine learning.RStudio jest otwarto źródłowym zintegrowanym środowiskiem programistycznym(IDE), które  wykorzystywanym do tworzenia kodu w R.
Na tych laboratoriach przerobimy podstawy języka R, które pomogą nam się wdrożyć do efektywnej analizy danych.

# Deklarowanie składników

W języku R możemy deklarować różnego rodzaju zmienne (liczba, ciągi znaków, wektor etc.). Nazwa zmiennej nie może zaczynać się od liczby. W celu zadeklarowania zmiennej używamy operatora **<-** (można również używać operatora **=**).

```{r}
x<-2
x
y<-4
y
wektor_lista<-c(x,y)
wektor_lista
```

```{r}
print("Ciąg znaków")
```

```{r}
cat('1',c(2,3,'Kacper'), sep = ',')
```

# Pętle i instrukcje warunkowe

### *IF,ELSE,ELSE IF*

Niech a,b,c będą pewnymi współczynnikami przy funkcji kwadratowej **ax\^2+bx+c**. Przy użyciu instrukcji warunkowej możemy napisac kod sprawdzający, ile miejsc zerowaych ma funkcja dla podanych a,b,c.

```{r}
a <- 25
b <- 0
c <- 0
if (b**2-4*a*c > 0) {
    print('Dwa miejsca zerowe')
} else if(b**2-4*a*c == 0) {
    print('Jedno miejsce zerowe')  
} else {
    print('Brak miejsc zerowych')  
}
```

```{r}
x <- 0
if (x < 0) {
print("Negative number")
} else if (x > 0) {
print("Positive number")
} else
print("Zero")

```

### Pętla *FOR*

```{r}
list <- c(1, 2, 3, -100, 5, -6048)
for (i in list){
    print(i)
}
```

### Pętla *WHILE*

```{r}
i <- 0
Suma <-0
while (i < 30){
  Suma <- Suma +i 
  i <- i+1
}
print(Suma)
```

# Wektory

Wektory w jezyku R, mozemy zdefiniowac za pomoca konstruktora *c()*.

```{r}
v1 <- c(1,2,3)
v2 <- c(3,-2,1)
```

### Dodawanie wektorów

```{r}
v1+v2
```

### Mnożenie wektorów

```{r}
v1*v2
length(v1)
```

### Dzielenie wektorów

```{r}
v1/v2
```

### Wycinanie wartosci z wektora

Weźmy wektor v=[10,11,12,13,14].

```{r}
v<-c(10,11,12,13,14)
v[1]
```

```{r}
v[c(1,3,5)]
v[-c(1,3,5)]
v[1:5]
v[v<= 11]
```

#Deklarowanie funckji W R możemy definiowa wlasne funkcje. Poniżej przyklad funkcji, która zwroci nam odleglosc(metryka Manhattan) wzgledem punktow w R\^n.

```{r}
odleglosc_manhattan <- function(v1,v2){
  i<-1
  odl <- 0
  while (i <= length(v1)){
    odl <- abs(v1[i] - v2[i]) +odl
    i<-i+1
  }
  return(odl)
}
```

```{r}
v1<-c(0,0,0)
v2<-c(1,1,1)
odleglosc_manhattan(v1,v2)
```


# Macierze

```{r}
matrix1 <- matrix(c(1,2,3,4,5,6,7,8,9), nrow=3, ncol=3)
matrix2 <- matrix(c(1,2,3,4,5,6,7,8,9), nrow=3, ncol=3, byrow=TRUE)

matrix1
matrix2
```

## Wycinanie elementów macierzy

By wyświetlić element macierzy znajdujacy sie na kolumnie a, wierszu b wykonujemy polecenie *matrix[a,b]*.Poniżej wyświetlimy element (1,3) z macierzy o nazwie matrix1.

```{r}
matrix1[1,3]
```

## Działania na macierzach

### Dodawanie Macierzy

Dodawanie macierzy w R jest standardowym działaniem dodawania.

```{r}
matrix1+matrix2
```

### Mnożenie przez skalar

```{r}
a<-54
a*matrix1
```

### Mnożenie macierzy

 
```{r}
matrix1*matrix2 
```

```{r}
matrix1%*%matrix2
```

### Transpozycja

Do wykonania transpozykcji wkorzystamy wbudowaną funkcje *t()*.

```{r}
matrix3 <- matrix(c(1,0,1,0,1,0,2,3,0), nrow=3, ncol=3)
matrix3
t(matrix3)
```

###Macierz odwrotna

```{r}
solve(matrix3)
solve(matrix3)%*% matrix3

```

# Data Frame
Data Frame przechowuje ona dane w postaci dwuwymiarowej tabeli.
Składa się ona z kolumn będących wektorami.
Funcja head(Dataframe,n) - Wyświetla pierwsze n wierszy,
Funcja tail(Dataframe,n) - Wyświetla ostatnie n wierszy.
```{r}
Dataframe <- data.frame(
  name = c('Jan','Anna','Jakub','Krzysztof','Maria'),
  surname = c('Nowak', 'Kowalska', 'Pień', 'Osa', 'Kozak'),
  salary = c(6500,4400,21000,12000,9400),
  position = c('Recruiter', 'IT support', 'Project Manager', 'Developer', 'Developer'),
  hire_date = as.Date(c('2022-05-01','2022-10-1','2015-05-01','2021-01-01','2022-04-01'))
)
head(Dataframe,3)
tail(Dataframe,2)
```
By wyświetlić konkretna kolumnę w ramce danych, korzystamy z następującej konstrukcji: *DataFrame$nazwakolumny* 

```{r}
Dataframe$name
```

```{r}
Dataframe$name[2] <- 'Katarzyna'
print(Dataframe)
```

```{r}
Dataframe$name

```
Funkcja *summary()* pozwala nam uzyskać wstępne informacje odnośnie naszej ramki danych, takich jak mediana, minimum, maksimum. 
```{r}
summary(Dataframe)
```
Funkcja *rbind()* służy do dodawania wierszy oraz kolumn do ramki danych.
```{r}
new_row <- c('Marian', 'Kowalski', 12000, 'Developer', '2021-01-01')
Dataframe <- rbind(Dataframe, new_row)
print(Dataframe)
```

```{r}
new_column <- c(0.5, 0.5, 1, 1, 0.75, 1)
Dataframe <- cbind(Dataframe, manhours = new_column)
print(Dataframe)
```

```{r}
Dataframe$position <- as.factor(Dataframe$position)
Dataframe$position
```
# Sekcja Zadań
## Zadanie 1
Niech v1, v2 będą elementami przestrzeni R\^n. Napisz program liczący iloczyn skalarny.

## Zadanie 2
Napisz funkcję obliczającą n-ty wyraz ciągu Fibonacciego.[a_0=0, a_1=1]


## Zadanie 3
Policz pierwsze 5 potęg poniższej macierzy. Policz odwrotność jej drugiej potęgi i zweryfikuj, czy R się nie pomylił w obliczeniach :).
```{r}
matrixf <- matrix(c(1,1,1,0), byrow=TRUE, nrow=2, ncol=2)
matrixf
```



## Zadanie 4
Korzystając z ramki danych Dataframe wylicz, kto zarabia najwięcej na jedną godzinę roboczą. Dodaj do ramki danych 3 nowe wiersze z dowolnie wypełnionymi przez siebie danymi. Dodaj kolumne o nazwie *vacation*, w której umieść ilość niewykorzystanych dni urlopu danego pracownika.




## Zadanie dodatkowe
Napisz funkcje, która dla n-tego wyrazu ciągu Fibonacciego zwróci ciąg składający się z liczb pierwszych, które są dzielnikiem owej liczby (Użyj funkcji z Zadanie 2).




